【裁判字號】    88,訴,4117
【裁判日期】    890121
【裁判案由】    給付貨款
【裁判全文】
臺灣臺北地方法院民事判決  八十八年度訴字第四一一七號
    原      告  銘門企業股份有限公司
    法定代理人  丙○○
    訴訟代理人  林禮模律師
    被      告  致福股份有限公司      設台北市○○○路○段三三一號五樓
    法定代理人  甲○○        .
    訴訟代理人  乙○○                住台北市○○○路○段七十六號十四樓
右當事人間請求給付貨款事件，本院判決如左：
    主      文
被告應給付原告新台幣伍拾捌萬貳仟陸佰貳拾壹元及美金壹萬肆仟零玖拾壹元角
分，並均自民國八十八年十月六日起至清償日止，按年息百分之五計算之利息。
原告其餘之訴駁回。
訴訟費用由被告負擔。
本判決原告勝訴部分於原告以新台幣拾肆萬肆仟元供擔保後，得假執行。但被告如
於假執行程序實施前，以新台幣壹佰零萬壹仟伍佰元為原告預供擔保，得免為假執
行。
原告其餘假執行之聲請駁回。
    事      實
甲、原告方面：
    一、聲明：
      （一）被告應給付原告新台幣五十八萬二千六百二十一元及美金一萬四千零九
            十一元三角三分，並均自民國（下同）八十八年五月二十一日起至清償
            日止，按年息百分之五計算之利息。
      （二）原告願供擔保請准宣告假執行。
    二、陳述：
      （一）被告於八十五年三、十、十二月及八十六年十二月間分別以口頭向原告
            下訂單採購電子零件，其料件編號分別為R0000000、R0000000、R00000
            00及R00000000筆，被告並同時要求原告立即備料生產，原告亦依被告
            之訂單內容指示即刻趕工完成生產，並隨時等候被告之通知交付貨物。
            惟被告卻均延不排定日期通知交貨。茲分述如下：
            １、編號R0000000、R0000000、R0000000訂單：
                原告依照被告之採購楊春燕、孟繁金之口頭要求先備料生產，嗣再
                安排交貨日期，惟當原告完成生產後，屢次要求訂定通知交貨日期
                ，均遭被告藉故拖延。原告不得已乃於八十六年五月十日正式發函
                催告被告儘速排定交貨日期，僅獲被告公司李君風副理承諾願優先
                吸收庫存而已，但迄今亦仍未排定交貨日期。嗣經原告最後核計各
                次訂單之庫存成品數量及金額各為：(1)編號R0000000，數量3,074P
                CS，單價新台幣四十六元，計新台幣一十四萬一千四百零四元（3,
                074×46=141,404） ；(2)編號R0000000，數量3,433PCS，單價新台
                幣四十九元，計新台幣一十六萬八千二百一十七元（3,433×49=16
                8,217） ；(3)編號R0000000，數量5,250PCS，單價新台幣五十二元
                ，計新台幣二十七萬三千元（5,250×52=273,000） 。上開三項訂
                單金額合計為新台幣五十八萬二千六百二十一元（141,404+168,21
                7+273,000 =582,621）。
            ２、編號R0000000訂單：
                本筆訂單原告依被告訂單指示完成備料生產後，嗣因被告生產程序
                上之變動，而由被告採購人員劉春秀、曾志品於八十七年一月二十
                三日發函要求暫停交貨，並要求原告同意補發佛山市榮寶資訊企業
                有限公司之訂單，但原告並未同意，並再請被告儘快通知交貨日期
                。嗣經最後統計結果，本筆料件編號為R0000000，其中(1)採購單號
                PEB-701417之數量為5,350PCS，單價為美金一‧七六一元，計美金
                九千四百二十一元三角五分（5,350×1,761=9,421.35） 。(2)採購
                單號PEB-701788之數量為3,000PCS，單價為美金一‧五五六六六元
                ，計美金四千六百六十九元九角八分（3,000×1.55666 =4,669.98
                ）。上開二項採購金額合計為美金一萬四千零九十一元三角三分（
                9,421.35+4,669.98=14,091.33）。
      （二）按「債務人非依債務本旨實行提出給付者，不生提出之效力。但債權人
            預示拒絕受領之意思，或給付兼需債權人之行為者，債務人得以準備給
            付之事情通知債權人，以代提出。」民法第二百三十五條定有明文。本
            件原告鑒於被告迄今對於其所下之前開訂單均藉故拖延，並拒不通知或
            確定交貨日期，原告乃於八十八年五月二十日以台北漢中街郵局第四一
            八號存證信函將原告業已依被告指示備料完成生產所有產品，得隨時準
            備依訂單所示內容完成成品之給付。然因交付成品尚兼需被告提供交貨
            地點，以資配合成品之交付事宜，即當被告為指示交貨地點之行為後，
            原告即可隨時按債之本旨依約交付成品給被告。故依上開民法規定，本
            件原告欲交付業已完成之成品，係兼需債權人即被告之行為，因此，債
            務人即自得以準備給付之事情通知被告以代提出，應無疑義。
      （三）「買賣標的物與其價金之交付，除法律另有規定或契約另有訂定，或另
            有習慣外，應同時為之。」民法第三百六十九條定有明文。原告既依民
            法第二百三十五條規定，依債務本旨且將準備給付之情事通知被告，並
            請被告按往例指示交貨地，以代提出。因此被告應於原告以準備給付之
            通知到達被告，以代給付之提出時即八十八年五月二十一日，給付前述
            貨款，為此提起本件訴訟，求為判決如聲明所示。
    三、對於被告抗辯之陳述：
        被告就本件給付貨款事件所為抗辯略以系爭編號R0000000、R0000000、R000
        0000訂單為forecast之訂單，對買方無必要履行之拘束力；而另筆編號R000
        0000訂單，則因被告業已書面取消該訂單之交期，該訂購單即對被告無拘束
        力，故被告無付款之義務云云為其理由。惟查：
      （一）就編號R0000000、R0000000、R0000000訂單部分：
            １、按此三筆訂單係被告之採購楊春燕、孟繁金以口頭先要求原告備料
                生產，並經原告依約完成生產並要求訂定通知交貨日期。上開事實
                業經證人即楊春燕於八十八年十一月二十三日到庭證述明確，且再
                參酌原證一之傳真函，其要旨係指「材料交期延後通知」觀之，本
                件被告顯有先以口頭方式要求原告先備料生產下個月之貨料，以供
                交貨，僅因被告公司之訂單來源遭取消或中斷，乃片面轉而要求原
                告暫且將交期延後甚明。是以被告抗辯此三筆訂單僅屬Forecast之
                階段，尚未成立買賣，對買方尚無必要履行之約束力云云，並無足
                採。
            ２、如前所述，被告對於其口頭要求先行備料生產，且發傳真要求原告
                將交期延後之事實並無爭執，而原告對被告一再延期交貨之情事，
                曾當面要求當時之副理李君風應儘速處理交貨事宜。由此亦足以證
                明被告對於其曾口頭要求原告先備料生產，雖嗣後則改要求能延期
                交貨並答應儘可能優先通知交貨，然此均不影嚮被告確曾與原告間
                口頭上成立買賣契約之事實（民法第一百五十三條以下參照）。詎
                被告徒辯稱此三筆訂單未有正式訂單，故無拘束力及付款義務云云
                ，顯無理由。
            ３、被告對於Forecast之訂單之性質提出被證一之買賣合約節本，證明
                Forecast訂單並無拘束力云云。惟，原告謹否認被證一號買賣契約
                節本之真正，並否認於電子資訊產業中對於Forecast訂單得任意取
                消、變更、修改等完全無任何契約拘束力之習慣存在。
            ４、被告另提出被證二之傳真文件證明Forecast訂單無拘束力云云。惟
                按被告所提出之傳真文件係因被告一直拒不交貨，而由原告主動提
                出之和解方案以供雙方談和解之用，其間所為之陳述或讓步，本不
                足做為訴訟上攻防之資料或援用為有關拋棄權利之意思表示，並不
                得採為裁判之基礎。況且，在傳真文件中亦表明Forecast訂單部分
                ，被告仍應如所載方案一全數付款，或如方案三所示付款一半。故
                無論如何，該文件中均無述明被告毋需付款之表示。故被告抗辯原
                告知悉Forecast訂單完全無拘束力云云，顯然不實。
            ５、此三筆訂單既經被告公司口頭要求先備料生產，且經其職員楊春燕
                、李君風一再確認要求原告能將交期延期並答應優先安排交期出貨
                吸收庫存等情觀之，雙方間之買賣契約顯已成立生效，被告無故拒
                不依約配合交貨，原告自得依債務本旨通知準備給付之情事以代提
                出並請求給付本件貨款。
      （二）就編號R0000000訂單部分：
            １、按「當事人於言詞辯論時為訴訟標的之捨棄或認諾者，應本於其捨
                棄或認諾為該當事人敗訴之判決。」民事訴訟法第三百八十四條定
                有明文。被告代理人於鈞院八十八年十一月二日庭訊時即對本筆訂
                單之請求為「編號R0000000訂單這筆我們願付款」之認諾意思表示
                。故依上開法條之規定，即應本於被告之認諾而為敗訴之判決。合
                先陳明。
            ２、被告並提出被證三採購訂單證明本筆訂單並經原告簽核回覆，依其
                特別約定事項可由被告通知取消，故訂購單對被告無拘束力。惟按
                ：被告所提出被證三之採購訂單上並未有原告簽核回覆之記載，故
                被告所稱該特別約定事項自對雙方具拘束力云云，已有不實，原告
                謹以否認。再者，原告所提出原證三採購訂單之意旨，係被告要將
                其原有之訂單轉給榮寶公司；並要求原告配合，但因原告並不表同
                意，故原有之訂單仍有效力。然被告竟將其要求原告同意轉單之文
                件，曲解為被告已以該書面通知取消該訂購單之交期，而主張對被
                告已無拘束力，顯有誤會。
            ３、被告在就本筆訂單之法律關係所為給付貨款之請求，既為同意付款
                之認諾，本應為其敗訴之判決。且被告另將要求轉單之通知文件，
                誤解為其取消訂購單之通知而率謂其無付款之義務云云，均無理由
                ，要無足採。
    四、證據：提出
        原證一：材料交期延期通知一紙；
        原證二：被告八十六年五月十日函一紙；
        原證三：被告八十七年一月二十三日函一紙；
        原證四：台北漢中郵局第四一八號存證信函及掛號郵件收件回執各一件為證
        。
乙、被告方面：
    一、聲明：駁回原告之訴。
    二、陳述：
      （一）就電子資訊產業界Forecast之特有習慣合先敘明如下：
            １、緣全球電子資訊產業界（下稱「業主」）於國際間尋覓生產製造所
                需之元件物料供應商為合作伙伴時，除考慮供應商產品製造之專業
                技術能力與產品品質外，為確保自身生產製造所需物料元件供應上
                無中斷匱絕之虞，且為降低備料倉儲庫存等生產製造及及倉儲管理
                之成本，均會要求供應商需有隨時能配合需求彈性供貨之相當供貨
                能力，並依業主個別業務量需求，事先預估且告知供應商未來數個
                月內可能需要之採購量（業界稱"Forecast"），以做為評定該供應
                商是否適任、決定是否與之往來配合並於嗣後陸續正式下單採購之
                重要考慮因素。而業主為因應市場產銷供需瞬息變化，對先前Fore
                cast之數量並無絕對受拘束之義務，一切買賣交易數量及價格等條
                件之成立，係以業主正式簽發載明交易條件之「訂購單」（Purcha
                se Order，業界簡稱"P/O"）予供應商，待供應商複核P/O所載買賣
                條件簽署認可並回覆（業界稱"Confirm"） 業主後，該買賣始正式
                成立生效，若干於P/O內個別條件 （如業主得取消交期或修改訂購
                價格）之記載容後敘明。在雙方完成前述正式 P/O簽發及覆核程序
                之前，Forecast之數量仍具不確定性，對買方尚無必要履行之約束
                力，僅供供應商斟酌備料所需之用。各元件或物料之供應商為符合
                此條件以爭取訂單，其有無能力吸納充分而適當備料庫存之能力，
                並承受可能備料損失之風險，即為供應商必須自行審慎評估並承受
                之風險，除非買賣雙方另有簽署買賣合約明訂補償條款。一般電子
                資訊產業國際大廠均如是要求國際間配合之供應商，而本國承接國
                外採購或代工訂單再向國內或國外尋找配合供料廠商時亦如是要求
                。此種具不確定性之業務量預測、預告「Forecast」於電子資訊產
                業有其特殊之需求，乃電子資訊產業界之特有文化與習慣，合先敘
                明。
            ２、原告為供應國內外電腦相關產品用電源線及訊號線之專業製造商，
                深知業界Forecast之習性與效力。而原告與被告往來已久，自被告
                公司電腦系統於八十三年底建立廠商資料以來，原告至八十七年底
                與被告公司往來逾四年，交易額達新台幣三千七百多萬元，熟知被
                告公司Forecast與正式下單之採購作業程序。自原告於本年五月三
                十日傳真給被告提出付款方案之傳真文件中，由料號編號「 P/N」
                欄對照「訂單量」與「訂單號」欄，「訂單號」欄明確記載「FOR-
                CAST」（應為FORECAST之誤）字樣與訂單號碼「PEB-701417」、「
                PEB-701788」，而三筆FORECAST之「訂單量」欄因未正式下單而為
                空白，可證原告自知區別Forecast與正式訂單；另就同證物中原告
                所提四項付款方案之文字敘述及金額彈性差異，更可證原告明知Fo
                recast與正式訂購單對被告買方之拘束力有別，被告無絕對應付款
                之義務。
      （二）就料號編號R0000000、R0000000、R0000000部份：
            １、承上所述，本案原告指陳被告之採購人員以口頭要求先備料生產，
                即前述Forecast之階段，本即具不確定性，未完成訂購單簽發並經
                複核之程序，買賣條件尚未成就，對買方尚無必要履行之約束力。
                是以對原告所指編號R0000000、R0000000、R0000000之Forecast數
                量，被告無付款義務。
            ２、業界供應商於備料生產預作庫存之後，為求消化庫存，無不極力與
                買方採購人員洽商要求儘速正式下單，此乃業界之常。本件被告採
                購人員等縱曾有任何願優先吸收庫存之表示，亦僅能解釋為願優先
                考量市場供需需求量後，按一般正常程序簽發訂購單予原告爾。唯
                在被告正式簽發訂購單並經原告複核之前，Forecast對被告並無必
                須履行採購及付款之拘束力。
      （三）就料號編號R0000000已正式簽發訂購單部份：
            因本公司之訂購單上明確記載：「致福公司有權利在無須擔負額外責任
            之情形下，取消或修改本確認單所列之交期與價格，以合乎市場情況。
            」，並經原告簽核回覆，該特別約定事項自對雙方具約束力。如原告於
            起訴狀中自承，被告採購人員劉春秀、曾志品嗣後於八十七年一月二十
            三日發函要求暫停交貨，被告既已以書面通知取消該訂購單之交期，該
            訂購單對被告即無拘束力。是以依雙方認可簽核之訂購單前述約定意旨
            ，被告就料號R0000000之訂購單部份亦無付款之義務。
      （四）按民法第一條規定：「民事，法律所未規定者，依習慣，‧‧‧」，本
            國法律就產業界所謂「Forecast」預測、預估之效力若何闕未規定，Fo
            recast之效力自應依業界之習慣，輔以民事契約自由原則由買賣雙方協
            議文件內容判定之。此產業界Forecast之特有習慣，不同於買賣前之要
            約引誘或要約，更非一般要式或非要式買賣之概念，原告援引民法第二
            百三十五條與第三百六十九條歸責被告，實為不明產業習慣致適用誤謬
            。反言之，如本案原告請求為有理由，則將推翻國內外電子資訊產業界
            特有之習慣，不僅將嚴重影響國內業界廠商之交易秩序，更將衍成本國
            自身準據法令有不同於國際之規定，而使本國業主於國際市場喪失得斟
            酌供需彈性進退之空間，將嚴重衝擊本國電子資訊產業於國際間之競爭
            力。
    三、證據：提出
        被證一：買賣合約節本三份；
        被證二：原告提出要求付款方案之料號清單一紙；
        被證三：被告公司採購訂單一紙為證。
        並聲請訊問證人楊春燕、孟繁金、李君風。
    理      由
一、原告起訴主張：被告於八十五年三月、十月、十二月及八十六年十二月間，分別
    以口頭向原告下訂採購電子零件，料件編號各為R0000000、R0000000、R0000000
    及R00000000筆，原告已依被告指示完成生產，惟被告遲未通知交貨，原告已於
    八十八年五月二十日以台北漢中街郵局第四一八號存證信函將準備給付之事情通
    知被告，為此請求被告給付貨款新台幣五十八萬二千六百二十一元（料號R00000
    00、R0000000、R0000000部分）及美金一萬四千零九十一元三角三分（料號R000
    0000部分），並自八十八年五月二十一日起給付法定遲延利息。
    被告則以：就料號R0000000、R0000000、R0000000貨物部分，被告採購人員僅以
    口頭要求先備料生產，屬Forecast之階段，被告未以正式之「訂購單」（Purcha
    se Order）向原告下訂，對被告並無拘束力，被告自無付款義務；另就料號R000
    0000貨物部分，被告既於訂購單上明載：「致福公司有權利在無須擔負額外責任
    之情形下，取消或修改本確認單所列之交期與價格，以合乎市場情況」，且經原
    告簽核回覆，而被告採購人員已於八十七年一月二十三日發函要求暫停交貨，則
    被告亦無付款義務（被告於本院八十八年十一月二日言詞辯論期日雖陳述「R000
    0000這筆訂單我們願付款」等語，惟因其聲明仍為「請求駁回原告之訴」，故難
    認為被告已就該部分訴訟標的認諾，至多認為其係就「有付款義務」之事實自認
    ，惟該自認其後復經原告以錯誤為由撤銷在案）等語，資為抗辯。
二、查原告主張被告公司採購人員曾就料號R0000000、R0000000、R0000000之電子零
    件，口頭要求原告先行備料生產，惟嗣後未依慣例補下正式訂單，亦未通知原告
    交貨，該等料號貨物之總貨款為新台幣五十八萬二千六百二十一元；另被告又以
    訂單訂購料號R0000000之電子零件，其後卻發函要求暫停交貨，該批料號貨物貨
    款為美金一萬四千零九十一元三角三分等事實，業據原告提出交期延期通知、被
    告八十六年五月十日及八十七年一月二十三日函等件為證，並經證人楊春燕到庭
    證述屬實，亦為被告所不爭，堪信為真實。本件應予審究者，厥為被告就上開各
    批貨物，有無受領標的物及給付買賣價金之義務？
三、按買賣契約為諾成契約，一經當事人就標的物及其價金互相同意，買賣契約即為
    成立（最高法院二十年上字第二二○二號判例參照）。經查：
    (一)、就料號R0000000、R0000000、R0000000貨物部分：被告公司採購人員未附任
        何條件要求原告備料，而經原告同意，則兩造就該等貨物之買賣契約，即因
        被告一方之要約及原告一方之承諾而成立，買賣既非要式契約，則被告事後
        是否補具正式之「訂單」或「採購單」，並不影響買賣契約之成立。此由被
        告其後傳真原證一之通知予原告，僅要求原告「延後交期」，而未爭執是否
        訂購該批貨物乙節，亦得明證。被告雖提出買賣合約節本為證，抗辯電子業
        界有預約「Forecast」之習慣，買方就僅有「Forecast」而無正式訂購單（
        Purchase Order）之貨物，無付款義務，而系爭料號R0000000、R0000000、
        R0000000貨物僅屬預約「Forecast」階段，伊不受拘束云云。惟查，民事於
        法律無規定之情況下，始有習慣之適用，此觀我國民法第一條規定即明，對
        於法律之明文規定，只要不屬強制規定，當事人固非不得以合意變更之，惟
        若當事人間並無特約，即無不依法律逕行適用所謂「習慣」之理。本件觀諸
        被告所提載有「預估」、「Forecast」等約定之買賣合約節本，固得明瞭電
        子業界不乏先行提供數月內預估量之例，然正因買受人預估之數量業經對外
        向出賣人為意思表示，是故，買受人欲不受「預估數量」之拘束，有賴於契
        約明文予以排除，換言之，若買賣雙方未就所謂「預估」之情形事先約定者
        ，殊無於事後主張僅屬「預估」而不受約束之理。本件兩造並未約定被告就
        「預估」或「Forecast」之貨物保留拒絕受領及付款之權利，被告即不得任
        意指為不受拘束。至於被告提出原告傳真予被告之付款方案上，雖亦載有「
        Forecast」云云，然「Forecast」本身並無任何不受拘束之意義存在，縱因
        被告未補具書面訂單，致原告以「Forecast」記載，亦難認為兩造就該部分
        貨物之買賣契約並未成立。
    (二)、就料號R0000000貨物部分：被告既以採購訂單向原告訂購料號R0000000電子
        零件，並經原告同意備料生產，則兩造就系爭料號R0000000貨物之買賣契約
        即因雙方意思表示一致而成立。被告雖提出載有「致福公司有權利在無須擔
        負額外責任之情形下，取消或修改本確認單所列之交期與價格，以合乎市場
        情況」等文字之料號R0000000採購訂單一紙，抗辯伊已於八十七年一月二十
        三日發函原告要求暫停交貨，即屬取消交期之通知，該訂單對伊無拘束力云
        云。惟查，買賣契約成立後，雙方當事人即應受契約之拘束，不能任意反悔
        ，否則應負債務不履行之責任。被告於採購訂單上單方面記載上開文字，獨
        厚於買受人，致出賣人之權利無從保障，顯違公序良俗及誠信原則，難認有
        效，被告自不得以此作為任意取消訂單之依據。
    準此，本件不論就料號R0000000、R0000000、R0000000貨物或就料號R0000000貨
    物，兩造間之買賣契約均已成立生效。
四、次按債權人預示拒絕受領之意思或給付兼需債權人之行為者，債務人得以準備給
    付之事情，通知債權人，以代提出，民法第二百三十五條後段固有明文，惟債務
    人依此規定通知債權人者，僅不負給付遲延責任而已，並不生已為給付之效力（
    最高法院七十六年度台上字第一四六一號判決參照）。準此，原告主張其於八十
    八年五月二十日以存證信函將準備給付之情事通知被告，應認已提出交付買賣標
    的物乙節，固有誤會。惟按買賣契約為雙務契約，雙方當事人互負交付買賣標的
    物及支付價金之義務，兩造既未約定原告負有先為給付之義務，而被告復未提出
    同時履行之抗辯，則原告即非不得於交付買賣標的物之前，本於買賣契約之約定
    ，被告請求給付系爭貨款；惟就遲延利息之請求部分，仍以原告依民法第二百二
    十九條第二項規定，先行催告被告履行為前提，原告既未提出其於起訴前催告給
    付貨款之證明，依法僅得請求自起訴狀繕本送達翌日即八十八年十月六日起算之
    法定遲延利息，原告請求自八十八年五月二十一日起之遲延利息，就八十八年十
    月六日以前之部分，尚非有據。
五、綜上，兩造間就系爭貨物之買賣契約依法成立並已生效，被告抗辯不受拘束云云
    ，並無可取，原告本於買賣契約，自得請求被告給付貨款計新台幣五十八萬二千
    六百二十一元及美金一萬四千零九十一元三角三分，並自起訴狀繕本送達翌日即
    八十八年十月六日起支付法定遲延利息。從而，本件原告請求被告給付貨款新台
    幣五十八萬二千六百二十一元及美金一萬四千零九十一元三角三分，並均自八十
    八年五月二十一日起至清償日止，按年息百分之五計算之利息，於上述貨款及自
    八十八年十月六日起按年息百分之五計算利息之部分，為有理由，應予准許。逾
    此所為利息請求，洵屬無據，應予駁回。
六、本件為判決基礎之事證已臻明確，兩造其餘攻擊防禦方法及提出之證據，核於判
    決結果不生影響，無一一審究論述之必要，附此敘明。
七、假執行之宣告：
    兩造陳明願供擔保，聲請宣告假執行或免為假執行，經核原告勝訴部分，合於法
    律規定，爰分別酌定相當擔保金額宣告之；原告其餘假執行之聲請，因訴之駁回
    而失所依據，不予准許。
八、結論：本件原告之訴為一部有理由，一部無理由，依民事訴訟法第七十九條但書
    、第三百九十條第二項、第三百九十二條，判決如主文。
中      華      民      國    八十九    年      一      月    二十一    日
                                            民事第二庭法      官  梁玉芬
右為正本係照原本作成。
如對本判決上訴，須於判決送達後廿日內向本院提出上訴狀。
中      華      民      國    八十九    年      一      月    二十一    日
                                                      法院書記官  柯月英


司法院資訊處製作；財團法人民間司法改革基金會備份。
